臺灣臺南地方法院民事判決　　　　　　　 93年度訴字第993號
原　　　告
即反訴被告　甲○○
訴訟代理人　蘇明道律師
被　　　告
即反訴原告　戊○○
　　　　　　己○○
　　　　　　丙○○
　　　　　　　　　　　弄40號.
　　　　　　丁○○
前列四人共同
訴訟代理人　林華生律師
複代理人　　鄭慶海律師
上列當事人間請求請求土地徵收補償金事件，經本院於民國94年
9月26日言詞辯論終結，判決如下：
    主　　　文
被告戊○○應給付原告新臺幣參拾肆萬玖仟肆佰零捌元。
被告己○○應給付原告新臺幣參拾肆萬玖仟肆佰零捌元。
被告丙○○應給付原告新臺幣壹拾柒萬肆仟柒佰零參元。
被告丁○○應給付原告新臺幣壹拾柒萬肆仟柒佰零參元。
訴訟費用由被告戊○○、己○○、丙○○、丁○○各負擔百分之
三十三、百分之三十三、百分之十七、百分之十七。
本判決第一項於原告以新臺幣壹拾壹萬柒仟元為被告戊○○供擔
保後，得假執行。但被告戊○○如於執行標的物拍定、變賣前，
以新臺幣參拾肆萬玖仟肆佰零捌元，為原告預供擔保，得免為假
執行。
本判決第二項於原告以新臺幣壹拾壹萬柒仟元為被告己○○供擔
保後，得假執行。但被告己○○如於執行標的物拍定、變賣前，
以新臺幣參拾肆萬玖仟肆佰零捌元，為原告預供擔保，得免為假
執行。
本判決第三項於原告以新臺幣伍萬玖仟元為被告丙○○供擔保後
，得假執行。但被告丙○○如於執行標的物拍定、變賣前，以新
臺幣壹拾柒萬肆仟柒佰零參元，為原告預供擔保，得免為假執行
。
本判決第四項於原告以新臺幣伍萬玖仟元為被告丁○○供擔保後
，得假執行。但被告丁○○如於執行標的物拍定、變賣前，以新
臺幣壹拾柒萬肆仟柒佰零參元，為原告預供擔保，得免為假執行
。
反訴原告之訴及其假執行之聲請均駁回。
反訴訴訟費用由反訴原告負擔。
    事實及理由
甲、本訴部分：
一、本件原告起訴主張：
  (一)緣坐落台南縣善化鎮○○段187之97地號土地（以下簡稱系
    爭土地）為被告戊○○、己○○、丙○○、丁○○所共有，
    此有土地登記簿謄本可稽。而原告甲○○為系爭土地之375
    租約之承租人。於民國（下同）88年間，前揭土地因台南縣
    政府為3號道路北段工程，而辦理土地公告徵收並發放土地
    補償，亦有土地補償地價清冊影本乙頁可按，惟因台南縣政
    府就前揭土地補償所製作之清冊發生錯誤，致原應由縣政府
    代為扣交之部份款項，逕由被告等四人分別領取。
  (二)按依法徵收或照價收買之土地為出租耕地時，除由政府補償
    承租人為改良土地所支付之費用，及尚未收穫之農作改良物
    外，並應由土地所有權人，以所得之補償地價，扣除土地增
    值稅後餘額之三分之一，補償耕地承租人。前項補償承租人
    之地價，應由主管機關於發放補償或依法提存時，代為扣交
    。平均地權條例第11條第1、2項定有明文。是依前揭法律規
    定，被告等就其所得之補償地價，扣除土地增值稅後餘額之
    三分之一，自應給付原告（即耕地承租人）灼然至明。而被
    告等4人所分別溢領之土地補償金，即為被告依法應再給付
    原告之款項，爰依前揭法律規定，提起本件訴訟。
  (三)茲因日據時代依據新化地政事務所記載善化鎮○○段187之
    11號為陳益麟、陳益煥、陳益燦、戊○○、己○○共有，42
    年8月28日陳益麟與陳益煥持分共3分之2，依據實施耕者有
    其田被政府徵收後，同日李火山依據實施耕者有其田政府放
    領而移轉登記持分3分之2，並非購買戊○○等人之部分，又
    53年9月1日李火山將自持分3分之2出賣于李先利，86年1月2
    日李先利不幸過世，由兒子李風明、李春明各繼穠持分3分
    之1（新化地政事務所登記簿謄本為憑），另未出賣之3分之
    1即系爭土地，李火山還保有當時系爭土地表375租約，系爭
    土地之375租約過繼兒子即原告甲○○後租金也繼續繳納（
    租金收據為憑），並繼續從事耕作。而善化鎮○○段187 之
    97於被台南縣政府為3號道路北段工程，辦理公告徵收並發
    放土地補償金，並發放375租約補償金，因縣政府發放補償
    金有誤，故訴請被告戊○○等4人歸還。
  (四)查証人蘇進財於鈞院審理時具結証稱：「與原告甲○○是系
    爭鄰地關係。」、「（問：你所有187之95地號之土地是否
    有被徵收？）有，我們187之95地號是種植菱角，系爭187
    之97是種植水稻，該稻米是李風明與甲○○一起種植，因為
    他們都一起在那裡耕作，是否有區分範圍我不清楚，但他們
    之間有設田埂。」、「（問：原告之前曾種植何作物？）種
    植菱角或稻米。」、「（問：你從事耕作當時，是否有看見
    原告甲○○去耕作？）有，他都是去除草、施肥。187之95
    地號是我在從事耕作無誤，而我於85年上開土地開始耕作之
    前，甲○○就有在那裏耕作。」、「（若你們種植稻米，收
    成後是如何處理？）我們都是整批包給碾米廠收購，但我們
    都是種植菱角比較多，菱角是他人整批收購之後運送北部」
    。等語（請見鈞院94年1月17日言詞辯論筆錄），徵諸証人
    蘇進財之証述，伊所有坐落台南縣善化鎮○○段187之95地
    號之土地於88年間被台南縣政府徵收時，係種植菱角，系爭
    同段187之97地號之土地是種植稻米，核與卷附台南縣政府
    於93年12月14日以府地用字第0930238125號函復鈞院檢附之
    善化鎮○號道號○段用地徵收地上農林作物查估清冊相符。
    復且証人蘇進財結証稱：系爭187之97是種植稻米，該稻米
    係李風明與甲○○一起種植，他們都一起在那裡耕作等語，
    益見原告主張伊在系爭土地確有實際從事耕作之事實，應堪
    信為真實。另証人李邱密亦証稱：「（問：曾文段187之97
    地號徵收前是何人耕作？）我們被徵收前的是曾文段187之1
    1地號，我們受放領該土地之3分之2，被徵收前，我們與甲○○有於系爭土地耕作稻米，有時候有種植菱角。」、「（
    問：甲○○於何時開始耕作？）我嫁到李家他們就一起耕作
    了。」、「（問：系爭土地之徵收補償金是否你們領取？）
    是的，確實是我們領取，因為甲○○沒有登記名義，但我們
    領取之後就將甲○○應有之補償金給甲○○了。李風明目前
    需洗腎，已經20幾年了。」等語（請見鈞院94年1月17日言
    詞辯論筆錄），亦足証原告甲○○確有在系爭土地從事耕作
    之事實。雖証人李邱密就共同種植或分別種植，一起出售或
    分別出售等情，與甲○○之供述相互間有所歧異，惟查李風
    明因洗腎20幾年，其所有持分3分之2之系爭土地，於被徵收
    前業已出租予第3人耕作多年，李邱密或有記憶不清之情形
    ，其供述李風明與甲○○共同種植、一起出售農作物等情，
    則與事實不符。而按供述証據相互間雖有所歧異，究竟何者
    為可採，事實審法院非不可本於經驗法則，斟酌其他情形，
    作合理之比較，定其取捨；若其基本事實之陳述與真實性無
    礙時，仍非不得予以採信，非謂一有不符或矛盾，即認原告
    所為之主張均為不可採信。經查李邱密証述系爭土地被徵收
    前，伊等與原告甲○○有於系爭土地種植稻米，菱角等語，
    核與証人蘇進財所為之証述相符，從而鈞院綜合全部卷証資
    料，認李邱密該部分之供述為真實，予以採取，自非証據法
    則所不許。
  (五)台南縣政府於民國93年10月28日以府地用字第0930204995號
    函覆鈞院謂：「經查善化鎮○○段187之97地號土地因善化
    鎮○號道路○段用地需要徵收地上農作物水稻，面積0.1335
    公頃，補償金額26,700元，由土地所有權人之一李風明君領
    取在案。」等語，雖由土地所有權人之一李風明領取徵收地
    上農作物之補償金26,700元，惟李風明於領取地上農作物補
    償金後，再給予甲○○應有之補償金，亦經証人李邱密証述
    在案，是尚難以系爭土地上農作物補償金26,700元，係由土
    地所有權人之一李風明領取，即否認原告甲○○有在系爭土
    地實際從事耕作之事實。
  (六)台南縣政府於93年9月8日以府地用字第0930165594號函覆鈞
    院謂「善化鎮○○段187之97地號土地因善化鎮○號道路○段
    工程需要，本府於88年5月5日府地用字第76645號公告徵收
    ，經查該筆土地所有權人戊○○權利範圍9分之1地價補償費
    新台幣1,572,334元，己○○權利圍9分之1地價補償費新台
    幣1,572,334元、丙○○權利範圍18分之1地價補償費新台幣
    786,166元、丁○○權利範圍18分之1地價補償費新台幣
    786,166元；皆有375租約且承租人皆為甲○○。依平均地權
    條例第11條規定依法徵收………以所得之補償地價，扣除土
    地增值稅後餘額之3分之1，補償耕地承租人；又本條例第42
    條規定被徵收之土地，免徵其土地增值稅。案內土地所有權
    人戊○○等4人權利範圍（共3分之1）地價補償費合計新台
    幣4,717,000元，依法需補償承租人甲○○1,572,332元，本
    府於發放補償費當時因核算金額錯誤導致短發給承租人1,
    048,222元（承租人只領得524,110元），而土地所有權人戊○○溢領349,408元、己○○溢領349,405元、丙○○溢領17
    4,703元、丁○○溢領174,703元。」等語，惟被告戊○○等
    人卻臨訟編飾原告甲○○無自任耕作，復未能舉證以實其說
    ，渠等所辯均與事實有間。
  (七)查證人蘇新發於鈞院審理時具結證稱：「（問：你是否知道
    甲○○、李風明是否於該地耕作？他們於該地耕作的情形？
    ）----，但我知道他們有一起耕作。」「（問：你知道李風
    明、甲○○一起耕作，是否親眼所見？）我有親眼看見他們
    於上開土地耕作。」、「（問：你至農地當時，是否有曾經
    看見原告於他們的土地耕作？）有。」、「（問：與你相鄰
    之農地，甲○○之前種植何作物？）有時候種植菱角，有時
    候種植水稻，是後來填土才種水果。」「（問：是否知道甲○○於你所有187地號土地附近還有幾筆土地？）甲○○有
    一筆土地與我相鄰，另西邊有壹塊土地（指187-97號）。」
    、「（問：甲○○於你農地附近，是從事何作物種植？）有
    種植過菱角，有種植過水稻。」、「（問：西邊土地被徵收
    之前，甲○○是否有於該土地從事耕作？）有。」等語；另
    證人李耿三亦具結證稱：「（問：甲○○是否有請你插秧？
    ）有，每年都有請我幫他插秧。」、「（問：今年是否有請
    你插秧？）沒有，從道路徵收之後就沒有。」、「（問：甲○○是否有給付過你插秧的工資？）有，甲○○、李風明3
    人都有拿錢給我。」、「（問：是否有印象，都是何人向你
    接洽插秧的事情？）都是甲○○通知的比較多。」、「（問
    ：除了3人共有的農地之外，甲○○是否尚有其他土地請你
    插秧？）有。他另有1筆土地，相隔沒有幾區遠。」、「（
    問：是否可以指出甲○○請你插秧之土地位置【提示地籍圖
    】？）可以（指出分割前187-11土地。）等語（請見鈞院94
    年2月23日言詞辯論筆錄），均足証原告甲○○主張伊在系
    爭土地即台南縣善化鎮○○段187-97地號之土地（分割前
    187-11地號）確有實際從事耕作之事實，應堪採信。」，故
    依平均地權條例第11條第1、2項定，被告依法應再給付原告
    其溢領之款項。並聲明：除供擔保金額外，求為判決如主文
    第一項所示。
二、被告則以：
  (一)按耕地375減租條例第1條內載「耕地之租佃」，即土地法所
    稱「耕地租用」，係指以自任耕作為目的，約定支付地租，
    使用他人之農地者而言（最高法院44年台上字第622號判例
    參照），足見耕地之租佃，以使用他人農地自任耕作為要件
    ，故375減租條例第16條亦規定承租人應自任耕作，否則原
    訂租約無效。同理，農地共有人，如將其應有部分，出租他
    人耕作，自應將其分管之特定位置交由耕地承租人占有耕作
    ，否則無由成立耕地租賃，此際，租賃標的物為出租共有人
    分管之特定位置，所謂應有部分，係指共有人對共有物所有
    權所享權利之比例而言（最高法院57年台上字第2387號判例
    參照），尚難成為耕地租賃之標的物，此一觀念，允宜先予
    釐清。
  (二)次按平均地權條例第11條所稱之耕地承租人，指承租耕地實
    際自任耕作之自然人及合作農場而言（司法院大法官會議釋
    字第208號解釋），故經徵收之土地，雖在鄉鎮公所或地政
    機關有375租約之登記，但其名義上之承租人並未在該地上
    實際自任耕作者，應無補償請求權。蓋徵收之結果，並未影
    響該名義承租人之耕作故也。
  (三)查被徵收之系爭土地，係自同地段187之11地號分割而出者
    ，該原同地段187之11地號土地，原由訴外人陳益麟、陳益
    煥、陳益燦（被告丙○○、丁○○之被繼承人）及被告戊○○、己○○等5人，依序按應有部分9分之3、9分之3、9分之
    1 及9分之1、9分之1共有，全部出租與原告之被繼承人李火
    山耕作，因而訂有375租約，42年間因實施耕者有其田，陳
    益麟及陳益煥之應有部分共3分之2，由政府徵收放領移轉與
    李火山所有，李火山之租賃權乃在3分之2範圍內因混同而消
    滅，才成為被告之應有部分共3分之1出租李火山之情形，但
    仍全部由李火山占有耕作，只在觀念上3分之2本於所有權使
    用，3分1則本於租賃權使用而已。及至53年12月間，因李火
    山不願耕作，乃全部讓與訴外人李先利耕作，因而將其因放
    領取得之應有部分3分之2，亦以買賣為原因移轉登記與李先
    利，此有土地登記謄本可按，從此李火山即因不自任耕作，
    依上開耕地375減租條例第16條之規定，原訂租約業已無效
    而消滅，李火山亦已非平均地權條例第11條所稱之耕地承租
    人。
  (四)詎系爭375租約，雖因王火山之不自任耕作，依法已當然無
    效，但在鄉鎮公所及地政機關之登記，因主管機關失察，並
    未予以塗銷（被告亦因不知情而未予主張），甚至逕行分割
    出系爭187之97地號土地時，亦予轉載，以致徵收時，主管
    機關誤依平均地權條例第11條之規定，扣交補償費新台幣
    524,110元與原告，惟原告之被繼承人李火山於53年9月間將
    系爭土地以外3分之2之所有權利轉登記予李先利時，即沒有
    實際從事耕作，就系爭土地早已無租賃權，且原告亦無自任
    耕作之事實，自無權受領補償費，今原告竟利用主管機關之
    失察，訴求所謂不足之部分，自無理由。
  (五)又政府就系爭土地徵收時，因實際耕作者為李先利之繼承人
    李風明及李春明，故農作改良物之補償費，係由該二人領取
    ，原告並未領取農作改良物之補償費，此請向台南縣政府函
    查即明，益見原告顯非上揭司法院大法官會議釋字第208號
    解釋意旨所指實際自任耕作之自然人，就此而言，原告亦無
    補償費請求權。
  (六)本件爭點，在於原告是否有於系爭坐落台南縣善化鎮○○段
    187之97地號土地實際從事耕作，而原告並非其實際耕作之
    人，茲分述之：
    1.查系爭土地徵收時，其地上農作改良物係由台南縣政府囑
      託善化鎮公所依實際農作種類、種植面積、農作物實際所
      有人等事實，進行查估，繕造清冊送台南縣政府辦理公告
      1個月後，再依實際查估情形進行補償費之發放，結果系
      爭土地面積0.1335公頃，當時係由所有人之一李風明種植
      水稻，故其農作改良物之補償費新台幣26,700元，全由李
      風明於88年6月16日領取，凡此有鈞院公務電話通話紀錄
      、台南縣政府93年10月28日府地用字第0930204995號函、
      台南縣政府93年12月14日府地用字第0930238125號函、暨
      「台南縣善化鎮○號道路○段用地徵收地上農林作物查估
      清冊」、台南縣政府公告影本在卷可按，足見系爭土地徵
      收時之實際耕作人為李風明，原告顯非實際耕作人。
    2.原告初者辯稱：「因為李風明洗腎，我想不要讓他受到刺
      激，所以讓他受領。」「我是想李風明洗腎，所以補償金
      讓他領取，之前系爭土地之轉作補償金也是我讓李風明領
      取的。」等語（93年8月23日言詞辯論筆錄）。惟查土地
      徵收時，地上農作物之補償金係由鄉鎮公所實地查估，報
      請縣政府公告後發放予實際耕作之農作物所有人，應非得
      由耕作人於查估時私相讓與，故原告之上開說詞，顯不足
      採，而原告事後又稱：「農作物補償金是李風明領取，再
      由他將補償金轉交給我，因為沒有登記我的名字。」云云
      ，前後矛盾，尤難採信。
    3.嗣原告雖舉證人蘇進財、李邱密以證原告確有在系爭土地
      耕作之事實。但證人蘇進財證稱：「………系爭187之97
      是種植稻米，該稻米係李風明與甲○○一起種植……但他
      們之間有設田埂。」原告本人亦稱：「（187之97地號土
      地被徵收之前種植何作物？）種植稻米，我是請善化人種
      植，真實姓名不知道，是我自己請插秧機來種植，我請他
      人來種植我3分之1的部分。」「李風明是我叔叔，他耕作
      系爭土地之3分之2部分，我耕作3分之1部分，有以田埂區
      分耕作範圍，我們分別請人來種植。」「稻米收成之後，
      我與李風明也是分別出售，也沒有售予同一人。」云云，
      而李風明之妻子李邱密卻證稱：「因為是共有，所以我們
      共同種植，我們收取3分之2，甲○○收取3分之1部分，如
      果有工作需要都會出去工作。」「……但收成之稻米我們
      是一起出售，收購的人會分別給付我們3分之2，給付甲○○3分之1稻米貨款……。」等語，又互生岐異，自難採信
      。
    4.原告和其所舉證人之上開證人，供證不一，為了圓謊，再
      舉證人蘇新發、李耿三。但證人蘇新發稱：「有（指伊目
      前尚從事耕作），我耕作是187地號，另187之97地號在那
      裏我並不知道。」「（你是否知道甲○○、李風明是否於
      該地耕作？他們於該地耕作的情形？）我不清楚，但我知
      道他們有一起耕作。」「（甲○○住居處是否於你住居處
      附近？）離很遠。甲○○另有1塊土地位於我187土地的西
      邊，那1筆土地剛好與我的相鄰。」「（甲○○自己所有
      與李風明之土地相距有多遠？）很遠，離有五區田地那麼
      遠。」「（你所有187地號是否有被政府徵收？）沒有。
      」「甲○○有1筆土地與我相鄰，另西邊有壹塊土地。」
      「（西邊那壹塊是甲○○自己所有或是承租？）我不知道
      。」「（是否可以指出甲○○耕作土地被徵收部分之位置
      ？）土地被徵收之後，開闢道路後我無法指出了。」等語
      ，綜觀該證人之證言，語焉不詳，並不能證明系爭土地為
      原告承租實際從事耕作之事實。至於證人李耿三證稱：「
      （善化鎮○○段187之97地號，你是否知道位於何處？
      ）我不太清楚。」「（甲○○是否有給付過你插秧的工資
      ？）有。甲○○、李風明他們3人都有拿錢給我。」「（
      最後是何人給付你工資？）不太有印象。都是3人之中，
      其中1人與我結算。」等語，則與原告甲○○如上所述：
      「種植稻米，我是請善化人種植………是我自己請插秧機
      來種植……。」「李風明是我叔叔，他耕作系爭土地之3
      分之2部分，我耕作3分之1部分，有以田埂區分耕作範圍
      。我們分別請人來種植。」等語之情形不符，自不能證明
      系爭徵收之土地由原告1人實際耕作之事實。
    (七)原告既非系爭土地實際自任耕作之人，揆之司法院大法官
      會議釋字第208號解釋意旨及平均地權條例施行細則第8條
      之規定，自無依平均地權條例第11條之規定，請求地價補
      費3分之1之權利，故原告起訴請求系爭土地地價補償費，
      即無理由等語，資為抗辯。並聲明：原告之訴駁回；如受
      不利判決，願供擔保免為假執行。
三、兩造不爭執之事實：
    被徵收之系爭土地，原自同地段187之11地號分割而來，該
    原同地段187之11地號土地，本由訴外人陳益麟、陳益煥、
    陳益燦（被告丙○○、丁○○之被繼承人）及被告戊○○、
    己○○等5人，依序按應有部分9分之3、9分之3、9分之1及9
    分之1、9分之1共有，全部出租與原告之被繼承人李火山耕
    作，並訂有耕地375租約。42年8月28日間依實施耕者有其田
    ，陳益麟及陳益煥之應有部分共3分之2，由政府徵收放領移
    轉與李火山所有，李火山之租賃權乃在3分之2範圍內因混同
    而消滅，惟被告之應有部分共3分之1仍出租李火山耕作，故
    原同地段187之11地號土地全部由李火山占有耕作。嗣53年1
    2月5日，訴外人李火山將其因放領取得之應有部分3分之2，
    出賣予李先利，並辦理移轉登記；其餘3分之1部分，迄系爭
    土地被台南縣政府徵收時仍登載訂有375租約。嗣73年7月30
    日同地段187之11地號土地分割出系爭土地及同段187之98
    地號土地，其中系爭土地因善化鎮○號道路○段工程需要，
    而由台南縣政府以88年5月5日府地用字第76645號公告徵收
    後，台南縣政府發放系爭土地所有權人即被告戊○○、己○○各1,397,631元，被告丙○○、丁○○各698,814元，及系
    爭土地375租租承租人即原告524,110元之地價補償費。又系
    爭土地同因善化鎮○號道路○段用地需要徵收地上農作物，
    經善化鎮公所查僅繕造清冊後，送台南縣政府以88年5月5日
    府地用字第76645號公告後徵收，發放系爭土地農作物補償
    金26,700元予訴外人李風明領取，上開公告期間自88年5 月
    5日起至同年6月4日止，原告均未向台南縣政府聲明異議。
四、原告主張被告溢領系爭土地地價補償費，被告則抗辯原告並
    非實際於系爭土地耕作之人，系爭土地375租約因之無效，
    原告自不得領取系爭土地地價補償費，是以兩造爭執之點在
    於原告是否於系爭土地實際從事耕作？
  (一)按耕地應自任耕作，並不得將耕地全部或一部轉租他人。承
    租人違反前項規定時，原訂租約無效，得由出租人收回自行
    耕種或另行出租，耕地三七五減租條例第16條第1、2 項定
    有明文。惟按主張法律關係變更或消滅者，就該法律關係變
    更或消滅之事實應負舉證之責，則被告抗辯系爭土地之375
    租約於徵收前為無效，自應就租約無效之事實，負舉證責任
    。
  (二)本件被告抗辯原告之被繼承人李火山於53年9月間將系爭土
    地以外3分之2之所有權利轉登記予李先利時，就系爭土地即
    沒有實際從事耕作云云，惟為原告所否認。經查，53年9月
    間，原告之被繼承人李火山，故將系爭土地以外3分之2之所
    有權利轉登記予李先利，惟就其餘3分之1土地，李火山仍保
    有375租約，且系爭土地自同段187之11地號土地分割後迄系
    爭土地被台南縣政府徵收時仍登載訂有375租約，此有兩造
    提出之土地登記謄本在卷可按，按土地部分出售移轉登記之
    原因者眾，或基於經濟之考量、或基於實際耕作之需要等原
    因，自無從僅以原告之被繼承人將系爭土地以外3分之2之所
    有權利轉登記予李先利之事實，而得推論斯時耕地之承租人
    即未自任耕作，而對此被告亦未舉證以實其說，尚難認被告
    就此已盡舉證之責。
  (三)被告另抗辯，系爭土地被徵收時，其地上農作改良物經台南
    縣政府囑託善化鎮公所進行查估，繕造清冊送台南縣政府辦
    理公告1個月後，原告均未對公告事項聲明異議，台南縣政
    府乃據善化鎮公所繕造清冊，發放農作改良物之補償費26,
    700元予系爭土地係由所有人之一李風明，足見系爭土地徵
    收時之實際耕作人為李風明，原告顯非實際耕作人云云。惟
    被告前開所辯，為原告所否認，並稱系爭土地被徵收前，系
    爭土地上實際均由其耕作，因為系爭土地所有權人並未登記
    伊的名字，且李風明在洗腎，所以補償金讓他領取，嗣後李
    風明有轉交9,000元之補償金給伊等語，並請求傳訊證人蘇
    進財、李密、蘇新發、李耿三為證。經查，承辦查估系爭土
    地改良物之證人乙○○到庭結證稱：「查估的方式是到場去
    實際的耕作的作物，位置、面積是依據地籍登載分割面積，
    單價是依造縣政府公告的標準，姓名部分以土地有權人去編
    制。（問：有無實際去查訪是何人在耕作的？）有實際去現
    場查估但是沒有實際查彎作物耕作者是何人，耕作者通常以
    土地登記簿填載所有權人的姓名。公所的作業流程會事先通
    知地主，會事先以公文或廣播的方式通知地主，何時會派員
    查估。如果有疑問、爭執土地所有人或耕作的人不一樣，實
    際的耕作人如果不一樣的話，他們會到現場，如果實際耕作
    人會向我們表示土地是他們耕作的話，我們就要求實際耕作
    人提出土地所有權人讓其耕作土地之相關證明。我們的資料
    無法看出查估土地有無375租約。我們查估的重點是查估實
    際上的作物為何，而且會經公告。」等語，足證系爭土地於
    徵收案所為地上物之查估，並未實際調查系爭土地改良作物
    之實際耕作者，自難僅台南縣善化鎮○號道路○段用地徵收
    地上農林作物查估清冊就系爭土地部之姓名欄記載為李風明
    ，即認原告非實際耕作者。又原告雖未於台南縣政府公告期
    間聲明異議，亦僅不得對台南縣政府發放予李風明農作改良
    物之補償費26, 700元乙事主張不當，而對台南縣政府另行
    請求，而與原告是否為系爭土地之實際耕作者無涉。況證人
    蘇進財到院結證稱：「．．．我們187之95地號是種植菱角
    ，系爭187之97是種植水稻，該稻米是李風明與甲○○一起
    種植，因為他們都一起在那裡耕作，是否有區分範圍我不清
    楚，但他們之間有設田埂。．．．（問：你從事耕作當時，
    是否有看見原告甲○○去耕作？）有，他都是去除草、施肥
    。187之95地號是我在從事耕作無誤，而我於85年上開土地
    開始耕作之前，甲○○就有在那裏耕作。」等語，核證人蘇
    進財其所有耕作之土地係與系爭土地相鄰，對於原告是否於
    系爭土地實際耕作，應時有見聞，就此證人蘇進財亦結證稱
    確有目睹原告於於系爭土地從事除草、施肥耕作行為，參核
    證人蘇新發結證稱：「．．．（問：你是否知道甲○○、李
    風明是否於該地耕作？他們於該地耕作的情形？）但我知道
    他們有一起耕作。．．．（問：你知道李風明、甲○○一起
    耕作，是否親眼所見？）我有親眼看見他們於上開土地耕作
    。．．．（問：是否可以指出甲○○耕作土地被徵收部分之
    位置？）土地被徵收之後，開闢道路後我無法指出了。」，
    復證人李耿三亦到庭結證稱：「我都有幫人從事續插秧工作
    ，我自己也有農地耕作。（問：甲○○是否有請你插秧？）
    有，每年都有請我幫他插秧。」、「（問：今年是否有請你
    插秧？）沒有，從道路徵收之後就沒有。」、「（問：甲○○是否有給付過你插秧的工資？）有，甲○○、李風明3人
    都有拿錢給我。」．．．那筆土地都是一小塊一小塊的
    ．．（問：是否有印象，都是何人向你接洽插秧的事情？）
    都是甲○○通知的比較多。」、「（問：除了3人共有的農
    地之外，甲○○是否尚有其他土地請你插秧？）有。他另有
    1筆土地，相隔沒有幾區遠。」．．．（問：是否可以指出
    甲○○請你插秧之土地位置【提示地籍圖】？）可以（指出
    分割前18 7-11土地。」等語，足證原告確於系爭土地自任
    耕作無誤，雖另一證人李邱密就其與原告於系爭土地共同種
    植或分別種植，一起出售或分別出售等情，與原告之陳述相
    分歧，然原告與李風明共同耕作多年，就其種植或出售方式
    ，或許迭年有異，致與李風明之妻證述不一，惟斟酌上揭證
    人之證述情節，對原告確於系爭土地耕作之事實並不生影響
    。
  (四)綜上所述，被告尚無法舉證證明原告於系爭土地有不自任耕
    作之情形，而使原訂375租約無效。從而應認兩造間之375租
    約，於系爭土地被徵收前，係屬合法有效之租約，原告仍為
    承租人，而被告為出租人。
  (五)按依法徵收之出租耕地，應由土地所有權人，以所得之補償
    地價，扣除土地增值稅後餘額之3分之1，補償耕地承租人。
    此項補償耕地承租人之地價，應由主管機關於發放補償時，
    代為扣交，並以餘款交付被徵收土地之所有權人，此觀平均
    地權條例第11條第1項、第2項規定即明。是支付補償耕地承
    租人之地價者為土地所有權人，主管機關不過代為扣交而已
    ，則土地所有權人倘有溢領情事，耕地之承租人自可請求土
    地所有權人返還。又被徵收之土地，免徵土地增值稅，土地
    稅法第39條第1項、平均地權條例第42條第1項亦定有明文。
    本件原告與被告間在系爭土地被徵收前既存有375租約，原
    告為耕地承租人，系爭土地被徵收，本應由土地所有權人即
    被告，以所得之補償地價，扣除土地增值稅後餘額之3分之1
    ，補償原告，並由主管機關代為扣交，而被徵收之耕地，則
    免徵土地增值稅，亦即原告就系爭被徵收之土地，本可取得
    全部徵收補償費1,572,332元元。然而主管機關僅將此部分
    補償費其中524,110元，其餘1,048,222元給予被告四人，致
    被告戊○○、己○○、丙○○、丁○○依其系爭土地持分，
    分別溢領349,408元、349,408元、174,703元、174,703 元
    ，從而原告請求被告戊○○、己○○各應給付原告349,408
    元，被告丙○○、丁○○各應給付原告174,703元，即有理
    由，應予准許。
五、兩造各陳明願供擔保，聲請宣告假執行或免為假執行，核均
    無不合，爰分別酌定相當之擔保金額准許之。
乙、反訴部分：
一、按被告於言詞辯論終結前，得在本訴繫屬之法院，對於原告
    提起反訴，民事訴訟法第259條定有明文。本件反訴原告既
    為本訴被告，則反訴原告對反訴被告提起反訴，於法自屬有
    據，應予准許。
二、反訴原告起訴主張：
  (一)系爭土地上之375租約，因反訴被告之被繼承人王火山之不
    自任耕作，依法已當然無效，但在鄉鎮公所及地政機關之登
    記，因主管機關失察，並未予以塗銷（反訴原告亦因不知情
    而未予主張），甚至逕行分割出系爭187之97地號土地時，
    亦予轉載，以致徵收時，主管機關誤依平均地權條例第11條
    之規定，扣交補償費524, 110元與反訴被告。因反訴被告之
    被繼承人李火山就系爭土地早已無租賃權，反訴被告亦無自
    任耕作之事實，自無權受領補償費，反訴被告竟予領取，自
    屬不當得利。
  (二)又政府就系爭土地徵收時，因實際耕作者為李先利之繼承人
    李風明及李春明，故農作改良物之補償費，係由該二人領取
    ，反訴被告並未領取農作改良物之補償費，益見反訴被告顯
    非上揭司法院大法官會議釋字第208號解釋意旨所指實際自
    任耕作之自然人，爰依不當得利就反訴被告不應領取而領取
    之補償費524,110元，提起反訴，請求返還等語。並聲明：
    反訴被告應給付反訴原告戊○○、己○○各新台幣174,703
    元，給付反訴原告丙○○、丁○○各新台幣87,352元及均自
    本訴狀繕本送達之翌日起至清償日止按週年利率百分之5計
    算之利息；願供擔保，請准予宣告假執行。
三、反訴被告則以：反訴被告確於系爭土地實際從事耕作，伊依
    平均地權條例第11條規定，領取524,110元，依法有據等語
    ，資為抗辯。並聲明：反訴原告之訴及假執行之聲請均駁回
    ；反訴被告如受不利之判決，願供擔保請宣示准免假執行。
四、就系爭土地之375租約，反訴原告並無法舉證證明反訴被告
    因未自任耕作而無效，已如前述，則反訴原告以反訴被告不
    應領取而領取524,110元之補償費為由，主張不當得利，並
    請求反訴被告返還其所受領之補償費524,110元，其中反訴
    原告戊○○、己○○各174,703元，反訴原告丙○○、丁○○各87,352元，及均自本訴狀繕本送達之翌日起至清償日止
    按週年利率百分之5計算之利息，自屬無據，為無理由，應
    予駁回。而其假執行宣告之聲請亦失所依附，應併予駁回。
丙、訴訟費用負擔之依據：民事訴訟法第78條、第85條第1項。
中　　華　　民　　國　　94　　年　　10　　月　　7 　　日
                      臺灣臺南地方法院民事第三庭
                            法　官　田幸艷
以上正本係照原本作成
如對本判決上訴，須於判決送達後20日內向本院提出上訴狀
中　　華　　民　　國　　94　　年　　10　　月　　7 　　日
                            書記官  陳淑貞
